【裁判字號】    98,上易,2795
【裁判日期】    991012
【裁判案由】    過失傷害
【裁判全文】
臺灣高等法院刑事判決                98年度上易字第2795號
上  訴  人
即  被  告  乙○○
選任辯護人  劉炳烽律師
上列上訴人即被告因過失傷害案件，不服臺灣板橋地方法院97年
度易字第2854號，中華民國98年8 月5 日第一審判決（經檢察官
聲請簡易判決處刑【聲請案號：臺灣板橋地方法院檢察署97年度
調偵字第600 號】，原審簡易庭認為不得依簡易程序處刑，而由
原審改依通常程序審理），提起上訴，本院判決如下：
    主  文
原判決撤銷。
乙○○無罪。
    理  由
一、本件檢察官聲請簡易判決處刑意旨略以：被告乙○○於民國
    96年8 月31日，僱用甲○○從事臺北縣中和巿中興街161 巷
    10弄3 號2 、3 樓之加蓋舖設工程，明知應於該工作場所設
    置防止有墜落之虞之作業場所引起之危害之必要安全衛生設
    備，依當時情形，亦無不能注意之情事，竟疏未為之，終致
    告訴人甲○○於96年9月3日14時許，自上址3樓失足摔落，
    受有頸椎脊髓損傷合併四肢肢體無力、胸椎第9、11節爆裂
    性骨折等傷害。因認其所為，係犯刑法第284 條第2 項前段
    之業務過失傷害罪嫌云云。
二、按犯罪事實應依證據認定之，無證據不得認定犯罪事實；無
    證據能力、未經合法調查之證據，不得作為判斷之依據；不
    能證明被告犯罪或其行為不罰者，應諭知無罪之判決，刑事
    訴訟法第154 條第2 項、第155 條第2 項、第301 條第1 項
    分別定有明文。次按認定不利於被告之事實，須依積極證據
    ，苟積極證據不足為不利於被告事實之認定時，即應為有利
    被告之認定，更不必有何有利之證據，復有最高法院30年度
    上字第816 號判例意旨可資參考。又事實之認定，應憑證據
    ，如未能發現相當證據，或證據不足以證明，自不能以推測
    或擬制之方法，為裁判基礎；認定犯罪事實，所憑之證據，
    雖不以直接證據為限，間接證據亦包括在內，然無論直接或
    間接證據，其為訴訟上之證明，須於通常一般之人均不致於
    有所懷疑，而得確信其為真實之程度者，始得據之為有罪之
    認定，倘其證明尚未達到此一程度，而有合理性懷疑之存在
    時，即無從為有罪之認定，此亦有最高法院40年度臺上字第
    86 號 、76年度臺上字第4986號判例意旨可資參照。況刑事
    訴訟法第161 條第1 項亦規定，檢察官就被告犯罪事實，應
    負舉證責任，並指出證明之方法，是檢察官對於起訴之犯罪
    事實，應負提出證據及說服之實質舉證責任，倘其所提出之
    證據，不足為被告有罪之積極證明，或其指出證明之方法，
    無從說服法院以形成被告有罪之心證，基於無罪推定之原則
    ，自應為被告無罪判決之諭知，亦經最高法院著有92年度臺
    上字第128 號判例意旨可資參照。
三、公訴人指訴被告乙○○涉犯刑法第284 條第2 項前段之業務
    過失傷害罪嫌云云，無非係以：告訴人甲○○之指訴，以及
    財團法人佛教慈濟醫院臺北分院診斷證明書1 紙為論據。惟
    查訊之被告乙○○固坦承有經由朋友介紹承包臺北縣中和巿
    中興街161巷10弄3號2、3樓之加蓋舖設工程屬實，但否認有
    僱用甲○○之事實，並辯稱：甲○○是以前其開工廠時所僱
    請的師傅，後來其將工廠轉讓給甲○○經營，本案樓頂加蓋
    舖設工程雖由其承包，但因其已無工廠，所以將部分轉包給
    甲○○施作，並由甲○○自己找工人到場施工，其與甲○○
    間是承攬關係，並非僱傭關係云云。
四、本院查：本案之爭點厥在甲○○究係本於僱傭或承攬之法律
    關係，而施作被告所承攬之臺北縣中和市○○街第161 巷10
    弄3 號2 樓之加蓋鋪設工程？茲分敘如下：
  (一)本件公訴人固指陳被告僱請告訴人工作，但未於現場施工時
    ，設置任何防止墜落之安全措施，主張被告涉犯刑法第284
    條第2 項前段之業務過失傷害罪嫌云云。惟按勞動基準法第
    2 條第6 款之勞動契約，須勞動契約之勞工與僱主間具有使
    用從屬及指揮監督之關係，此有最高法院89年度台上字第13
    01號民事判決意旨可資參照。因之，勞動基準法所稱之勞動
    契約自須具備下列之內涵：1、人格上從屬性，此乃勞動者
    自行決定自由權的一種壓抑，在相當期間內，對於自己之作
    息時間不能自行支配，而勞務給付內容非由勞務提供者決定
    ，而係由勞務受領者決定之，其重要特徵在於指示命令權，
    例如：勞動者須服從工作規則，而僱主享有懲戒權等；2、
    經濟上從屬性，此係受僱人完全被納入僱主經濟組織與生產
    結構內，即受僱人並非為自己營業勞動，而係從屬於他人，
    為他人之目的而為勞動，故受僱人不能用指揮性、計劃性或
    創作性之方法對於所從事之工作加以影響；3、組織上之從
    屬性。換言之，判斷是否為勞動契約關係，乃在於有無前述
    使用從屬、指揮監督關係之存在，而就提供勞務時有無時間
    、場所之拘束性，以及勞務給付方法之規制程度、僱主有無
    一般指揮監督權等作綜合之判斷。而查，本件被告於承攬系
    爭工程之初，即與告訴人議妥以總工程款扣除材料之費用，
    參酌告訴人施工之比例，以作為告訴人承攬工作之報酬，其
    間被告對於告訴人之施工，未曾加以指示或監督，且參以告
    訴人復曾以每日新台幣（下同）2,000元之代價，另行僱工
    協助施作是項工程等情，足見被告與告訴人間均未曾存在有
    從屬、指揮監督之勞動關係存在。換言之，被告縱未曾於告
    訴人施工時於其工作之地點，設置任何防止墜落之措施，然
    其等間既無勞動關係存在，被告自亦無設置該等防護措施之
    義務，告訴人縱使受有損害，亦非可歸責於被告，則被告自
    不應承擔刑法第284條第2項前段之業務過失傷害罪責。
  (二)按承攬者，乃謂當事人約定，一方謂他方完成一定之工作，
    他方俟工作完成，給付報酬之契約，民法第490 條之規定乃
    有明文。而所謂「一定之工作」之範圍，則視當事人契約之
    約定而定之，縱係特定工作（物）之一部，亦無礙承攬關係
    之成立。又所稱僱傭，受僱之一方所為之勞務付出，均係服
    從於僱主之權威，而由僱主決定，是依當事人契約，若係以
    「帶工帶料」之方式為契約之標的者，因受託之一方，對於
    如何完成一定之工作，得獨立自主而為決定，則係為承攬而
    非僱傭。又所謂僱用契約，性質上為一勞務性質之契約，乃
    特別強調當事人間之特定資格，舉凡受僱之人是否具有特定
    之專業能力、工作態度、施做工程之細膩程度等，均係僱主
    決定是否僱傭，及應給予多少報酬所須考量之因素。換言之
    承攬與僱傭雖同屬於供給勞務之契約，惟前者仍以發生結果
    （工作之完成）為目的之契約，供給勞務不過為其手段而已
    ；後者則以供給勞務本身為目的之契約，亦即除供給勞務外
    ，並無其他目的，此為二者區別之所在（最高法院81年度台
    上字第2686號判決、同院88年度台上字第628號民事判決意
    旨可參）。經查，本案參與施作系爭工程之其他二位工人廖
    學良及李建興，係由告訴人所召集而來，業為告訴人所自承
    。且查，告訴人於原審98年3月13日審理期日亦曾證稱：「
    （問：二千元是何時說定的？）是乙○○在我發生事情住院
    的時候，他在醫院問我說我叫的這些朋友錢如何算，我說這
    些朋友都會調來調去，我們在宜蘭一天是二千元。」等語，
    復可證明廖學良及李建興二人之勞務報酬係由告訴人於其發
    生系爭意外事故後、住院時，始告知於被告，被告對於廖學
    良及李建興二人之僱傭報酬並無任何決定之權，是若謂廖學
    良及李建興二人之僱傭契約係存在於被告與廖學良及李建興
    二人之間，然被告對於此僱傭報酬之契約必要之點，竟毫無
    置喙之餘地，恐非的論。
  (三)次查，證人廖學良於原審98年3 月13日審理期日曾證述：「
    （問：你工資如果拿不到找何人拿？）我是要找叫我的人，
    就是甲○○。」、「（問：案發當天下雨，是何人決定要做
    室內的？）我跟甲○○二個人，是甲○○說的，下雨就做裡
    面。」、「（問：不管乙○○如何交代，你都是聽甲○○的
    嗎？）是的。」、「（問：你工作到一個程度，時間到了但
    是進度還沒有完成，是由甲○○決定要收工休息的嗎？）臺
    北老闆沒有在那邊，就是甲○○說時間到了收工了。」、「
    （問：在上開二種情形中，他（指告訴人甲○○）找你去工
    作，你是否是聽他指揮？）是的。」、「（問：甲○○不管
    是包工程，還是給人家請的，你的工錢是向誰領？）如果是
    甲○○叫我的，我就是跟他領。」、「（問：因為你是跟他
    領錢，所以你聽從他的指揮？）是的。」、「（問：剛剛辯
    護人問你「你剛剛說乙○○會去工作交代工作這樣的話，他
    是跟何人交代工作的？」你回答他是跟甲○○交代的，乙○
    ○是否有時候會跟你交代工作？）他不會跟我說。」。告訴
    人於原審前開期日審理時另證稱：「（問：你剛剛說乙○○
    跟你說重點，你所謂的重點是什麼？）乙○○已知道我的程
    度如何，他普普跟我說重點，我就知道應該怎麼做。」、「
    （問：所以本件乙○○沒有教你怎麼做，你也知道如何做？
    ）是的。」等語，核與證人廖學良所述大致相符，均可證明
    系爭工程究係如何施做，抑或在大雨滂沱之際，是否繼續該
    工程及於何時收工等與工程進度有關之事項，均係由告訴人
    所決定。由此，非不可認定告訴人對於系爭工程之施作，無
    論在人格上或經濟上，均非從屬於被告，而係具有承攬人之
    地位，公訴人指稱告訴人係受僱於被告云云，顯然無據。
  (四)再按稱僱傭者，謂當事人約定，一方於一定或不定之期限內
    為他方服勞務，他方給付報酬之契約；稱承攬者，謂當事人
    約定，一方為他方完成一定之工作，他方俟工作完成，給付
    報酬之契約，民法第482 條、第490 條第1 項分別定有明文
    。次按所謂勞工，依勞動基準法第2 條第1 、3 款規定意旨
    ，應指受雇主僱用從事工作，獲致如薪金、計時或計件之經
    常性給與（包括現金或實物）之工資者而言。又勞動契約當
    事人之勞工，通常具有下列特徵：1.人格從屬性，即受雇人
    在雇主企業組織內，服從雇主權威，並有接受懲戒或制裁之
    義務。2.親自履行，不得使用代理人。3.經濟上從屬性，即
    受雇人非為自己之營業勞動，而係從屬於他人，為該他人勞
    動。4.納入雇方生產組織體系，並與同僚間居於分工合作狀
    態。又基於保護勞工之立場，一般就勞動契約關係之成立，
    均從寬認定，只要有部分從屬性，即足成立，最高法院92年
    度台上字第2361號民事判決意旨可資參照。衡諸前揭裁判意
    旨，勞動契約乃當事人以勞務之給付為目的，受僱人於一定
    期間內，應依照僱用人之指示及指揮監督，從事一定種類之
    工作，且受僱人提供勞務，具有繼續性及人格上、經濟上、
    組織上從屬性之關係。而承攬契約之當事人則以勞務所完成
    之結果為目的，承攬人只須於約定之時間完成一個或數個特
    定之工作，與定作人間無從屬關係，可同時與數位定作人成
    立數個不同之承攬契約，二者性質並不相同。經查，證人廖
    學良、李建興均於98年7 月29日，在原審97年度勞訴字第67
    號民事案件審理時，證述系爭工作係告訴人找伊的，伊不認
    識被告，且工資每日2,000 元是向告訴人拿的等情，有該案
    件98年7 月29日言詞辯論筆錄在卷可稽，且告訴人於原審98
    年3 月13日審理時，證稱伊發生上揭傷害後，被告到醫院問
    伊如何計算這些朋友的錢，伊說這些朋友會調來調去，伊們
    在宜蘭一天是2,000 元等語，有審理筆錄附卷可參，足見，
    參與本案系爭工程之其他二位訴外人廖學良、李建興，係由
    告訴人所召集而來，且訴外人廖學良、李建興施工報酬由告
    訴人所支付。復查，證人廖學良於原審上開案件民事庭98年
    7 月29日審理時亦證述伊跟原告做過兩三次工程，在系爭工
    作中，若被告在工作現場，伊就聽被告指示，但被告很少在
    工作現場，所以，大部分都聽告訴人指示，告訴人叫伊去工
    作就去工作，告訴人決定收工休息時，告訴人就叫伊休息等
    情，有言詞辯論筆錄在卷可稽，且證人廖學良前於原審98年
    3 月13日審理期日證稱不管被告如何交代，伊都是聽告訴人
    指揮，案發當日下雨，原告交代伊在室內工作等情，有原審
    審理筆錄附卷可稽，堪認訴外人廖學良、李建興就系爭工程
    如何施做，除定作人被告有所指示外，完全受告訴人指揮監
    督，無論就人格上、經濟上、及組織上皆從屬於告訴人，告
    訴人顯與訴外人廖學良、李建興間具有勞動契約關係甚明。
    又被告於原審及本院審理時均陳述其已將工廠轉讓給告訴人
    ，其本身當時已沒有工廠及工人，而告訴人當時經營工廠，
    並有工人等語，由此堪認被告無法從事系爭工程，務必將其
    承攬系爭工程轉包給小包廠商即告訴人施作，證諸上開證人
    及告訴人之供詞，應足採信。即此，告訴人本為下游承包商
    ，且訴外人廖學良、李建興係由告訴人僱用，與被告無僱傭
    關係，已如前所述，告訴人既得自行決定招攬對象、地點、
    時間，不受被告指揮監督，自難認其等間具有從屬上關係，
    依其等間約定，應為承攬關係無疑，告訴人與被告間即無僱
    傭關係至明。從而，本件公訴人指稱告訴人甲○○係被告之
    受僱人，被告身為僱傭人，明知應於該工作場所設置防止有
    墜落之虞之作業場所引起之危害之必要安全衛生設備，依當
    時情形，亦無不能注意之情事，竟疏未為之，終致告訴人甲
    ○○於96年9月3日14時許，自上址3樓失足摔落，受有頸椎
    脊髓損傷合併四肢肢體無力、胸椎第9、11節爆裂性骨折等
    傷害，因認被告所為，係犯刑法第284條第2項前段之業務過
    失傷害罪嫌云云，即非足採。此外復查無其他積極證據，足
    資證明被告確有公訴人所指訴之上開犯罪，自應為有利於被
    告之認定。
五、原審未經詳察，誤認被告與告訴人有僱傭關係存在，進而對
    被告為科刑之判決，揆諸上開說明，即有違誤。從而，被告
    上訴否認犯罪，應為有理由，本院爰將原審判決予以撤銷，
    並改諭知被告無罪之判決，以免冤抑。
六、被告經本院合法傳喚，無正當理由未到庭，爰不待其陳述逕
    為判決。
據上論斷，應依刑事訴訟法第369條第1項前段、第364條、第371
條、第301條第1項，判決如主文。
本案經檢察官劉靜婉到庭執行職務。
中    華    民    國    99    年    10    月    12    日
                  刑事第九庭審判長法  官  陳貽男
                                  法  官  宋明蒼
                                  法  官  周盈文
以上正本證明與原本無異。
不得上訴。
                                  書記官  張郁琳
中    華    民    國    99    年    10    月    12    日

司法院資訊處製作；財團法人民間司法改革基金會備份。
